ACORDAO-COMPLETO-2490224

ACÓRDÃO 9833/2021 ATA 25/2021 - PRIMEIRA CÂMARA

VISTO, relatado e discutido este pedido de reexame interposto por Débora Gonçalves de Lima contra o Acórdão 6269/2021-TCU-Primeira Câmara.
ACORDAM os ministros do Tribunal de Contas da União, reunidos em sessão da 1ª Câmara, ante as razões expostas pelo Relator e com fundamento no art. 48 da Lei 8.443/1992, em:
9.1. conhecer do pedido de reexame e, no mérito, dar-lhe provimento;
9.2. tornar insubsistentes os subitens 9.2 a 9.5 do acórdão recorrido;
9.3. encaminhar cópia desta decisão à recorrente e aos Institutos Federais de Educação, Ciência e Tecnologia de Rondônia e da Paraíba, com a informação de que o inteiro teor deste acórdão e do relatório e do voto que o fundamentam está disponível no endereço eletrônico www.tcu.gov.br/acordaos.

Pedido de reexame contra decisão que aplicou multa à responsável por suposto não atendimento à diligência.

Primeira Câmara

Instituto Federal de Educação, Ciência e Tecnologia de Rondônia

3. Recorrente: Débora Gonçalves de Lima (XXX.650.223-XX)

13.1. Ministros presentes: Walton Alencar Rodrigues (Presidente), Benjamin Zymler e Jorge Oliveira (Relator).
13.2. Ministro-Substituto convocado: Augusto Sherman Cavalcanti.
13.3. Ministro-Substituto presente: Weder de Oliveira.

JORGE OLIVEIRA

Ministro Benjamin Zymler

Adoto como relatório a instrução da Secretaria de Recursos - Serur (peça 51) , que contou com o endosso do dirigente da subunidade (peça 52) e do Ministério Público junto ao TCU - MPTCU (peça 53) :
"INTRODUÇÃO
1.	Trata-se de pedido de reexame interposto pela Sra. Débora Gonçalves de Lima, Diretora de Gestão de Pessoas do Instituto Federal de Educação, Ciência e Tecnologia de Rondônia, contra o Acórdão 6269/2021-TCU-Primeira Câmara (peça 19) .
1.1.	A deliberação recorrida apresenta o seguinte teor:
VISTOS, relatados e discutidos estes autos de processo de admissão de servidores do Instituto Federal de Educação, Ciência e Tecnologia de Rondônia,
ACORDAM os Ministros do Tribunal de Contas da União, reunidos em sessão da Primeira Câmara, diante das razões expostas pelo relator e com fundamento na Lei 8.443/1992, arts. 39, I, e 58, IV, em:
9.1. considerar legal a admissão do sr. Ernani Medeiros de Brito;
9.2. aplicar à sra. Débora Gonçalves de Lima multa no valor de R$ 3.500,00 (três mil e quinhentos reais) e fixar o prazo de quinze dias, a contar da notificação, para que comprove, perante o Tribunal (art. 214, inciso III, alínea "a", do Regimento Interno) , o recolhimento da multa aos cofres do Tesouro Nacional, atualizada monetariamente desde a data deste acórdão até o efetivo recolhimento, se paga após o vencimento, na forma da legislação em vigor;
9.3. determinar ao Instituto Federal de Educação, Ciência e Tecnologia de Rondônia que promova, caso não comprovado o tempestivo recolhimento, o desconto integral ou parcelado da multa estipulada no subitem 9.2 deste acórdão nos vencimentos da responsável, observados os limites previstos na legislação pertinente, nos termos do art. 28, inciso I, da Lei 8.443/1992, c/c o art. 219, inciso I, do Regimento Interno do TCU; 
9.4. determinar à Secretaria de Fiscalização de Integridade de Atos e Pagamentos de Pessoal e de Benefícios Sociais que promova a audiência dos reitores dos Institutos Federais de Educação, Ciência e Tecnologia da Paraíba e de Rondônia, em exercício em 2013, para que esclareçam os indícios de irregularidade na redistribuição do servidor Ernani Medeiros de Brito, aparentemente não pautada no interesse público, consoante prescreve o art. 37 da Lei 8.112/1990;
9.5. orientar a Secretaria de Fiscalização de Integridade de Atos e Pagamentos de Pessoal e de Benefícios Sociais a juntar, aos ofícios de audiência, cópia integral desta deliberação;
9.6. dar ciência desta deliberação aos Institutos Federais de Educação, Ciência e Tecnologia de Rondônia e da Paraíba e à sra. Débora Gonçalves de Lima (grifos acrescidos) .
HISTÓRICO
2.	Como histórico, é esclarecedor o seguinte excerto de voto do relator a quo:
2. A Sefip e o MPTCU, em sua primeira manifestação (peças 4 e 6) , haviam proposto o registro da presente admissão. Contudo, ao verificar que o servidor Ernani Medeiros de Brito, admitido como jornalista no IFRO em 24/8/2011, foi redistribuído, em troca de cargo vago (redistribuição por reciprocidade) , no Instituto Federal de Educação, Ciência e Tecnologia da Paraíba, determinei, por meio do despacho de peça 7, a realização de diligência por parte da Sefip.
3. O objetivo era obter junto à instituição de ensino que emitiu o ato de admissão os seguintes elementos "a) demonstração do interesse da administração na admissão do servidor e em sua subsequente redistribuição para outra entidade (art. 37, inciso I, da Lei 8.112/1990) ; b) comprovação da prévia apreciação da redistribuição pelo órgão central do Sipec (art. 37, caput, da Lei 8.112/1990) ; c) demonstrativo dos valores eventualmente pagos ao servidor, a título de indenização, em decorrência da redistribuição".
4. Os ofícios de diligência foram encaminhados em duas oportunidades (peças 8 a 11) , mas não houve manifestação da responsável, motivo pelo qual a unidade técnica, acompanhada pelo representante do Ministério Público, propôs a aplicação da multa prevista no inciso IV do art. 58 da Lei 8.443/1992 à Gestora de Pessoas do IFRO, sra. Débora Gonçalves de Lima, por descumprimento de diligência.
5. De fato, os Ofícios 3.946/2019 e 6.532/2020 foram endereçados à responsável e recebidos pela sra. Andréia Souza nos dias 29/8/2019 e 9/1/2020 (peças 9 e 11) .
6. Assim sendo, proponho a aplicação de multa à gestora no valor de R$ 3.500,00.
ADMISSIBILIDADE
3.	Reitera-se o exame de admissibilidade realizado pelo Sar/Serur (peça 39) , que opinou pelo conhecimento do recurso, nos termos do artigo 48 da Lei 8.443/1992, c/c os artigos 285 e 286, parágrafo único, do RI/TCU, suspendendo-se os efeitos dos subitens 9.2 e 9.3 do Acórdão 6269/2021-TCU-Primeira Câmara. O Excelentíssimo Senhor Ministro Jorge Oliveira, mediante despacho de peça 43, concordou com esta unidade técnica.
MÉRITO
4.	Delimitação
4.1	Constitui objeto do presente recurso definir se a recorrente apresenta justificativas razoáveis sobre suposto não atendimento de diligência oriundas deste Tribunal.
5. Do não atendimento da determinação e da diligência
5.1.	A recorrente aduz os seguintes motivos para o suposto descumprimento da diligência oriunda do TCU:
5.2.	Destaca-se que, após a instituição recepcionar o Oficio 3946/2019-TCU/Sefip, de 20/8/2019, o mesmo foi direcionado ao Dirigente Máximo da Unidade, que respondeu a diligência através do Ofício nº 799/2019/REIT - CGAB/REITIFRO, de 12/09/2019 DOC SEI (0688383) , uma vez que a diligência não especificava o meio de comunicação que deveria ser utilizado para o envio da resposta, esta foi encaminhada para o e-mail sefip@tcu.gov.br (0688439) , em 12/09/2019. 
5.3.	Através do Ofício nº 799/2019/REIT - CGAB/REIT-IFRO, de 12/09/2019, foram respondidos os quesitos apresentados na diligência da seguinte forma: 
I - Envio do Processo nº 23243.001420/2011-17 - Nomeação do servidor para o Instituto Federal de Educação Ciência e Tecnologia de Rondônia, demonstrado o interesse da administração em sua nomeação; 
II - Envio do Processo nº 23243.000718/2013-71 - Redistribuição do IFRO para o IFPB, onde consta a apreciação prévia do órgão central SIPEC, nas páginas 10 e 11; 
III - Envio do Processo nº 23.325.002168/2013-15 - Pagamento de Ajusta de Custo efetuado pelo IFPB, demonstrando os valores pagos ao servidor, a título de ajuda de custo em decorrência de sua redistribuição. 
5.4.	 Posteriormente, a instituição recebeu o ofício 6532/2019-TCU/SEFIP, de 30/12/2019, sendo este novamente submetido ao Dirigente Máximo da instituição, que se manifestou através do Ofício nº 92/2020/REIT - CGAB/REIT-IFRO de 20/01/2020 (0813943) , submetendo novamente todos os documentos citados no Ofício nº 799/2019/REIT - CGAB/REITIFRO, de 12/09/2019 DOC SEI (0688383) , conforme e-mail de envio a (sefip@tcu.gov.br) DOC SEI (0814423) . 
5.6.	Diante do exposto, após demonstrar que houve a manifestação do Instituto Federal de Educação Ciência e Tecnologia de Rondônia, através do seu dirigente máximo, para a diligência encaminhada por esta Corte, venho respeitosamente solicitar a suspensão do pagamento da multa no valor de R$ 3.500,00 (três mil e quinhentos reais) , aplicada nos termos do inciso IV do art. 58 da Lei 8.443/1992.
Análise:
5.7.	Assiste razão à recorrente. Consta nos autos o Ofício 799/2019/REIT-CGAB/REIT-IFRO (peça 28) , datado de 12/9/2019, em que o Magnífico Reitor do Instituto Federal de Educação, Ciência e Tecnologia de Rondônia responde ao Ofício 3.946/2019-TCU/Sefip (peça 8) , de 20/8/2019, recebido em 29/8/2019 (peça 9) , nos seguintes termos:

5.8.	Demais disso, consta nos autos o Ofício 92/2020/REIT-CGAB/REIT-IFRO (peça 34) , datado de 20/1/2020, em que o Magnífico Reitor do Instituto Federal de Educação, Ciência e Tecnologia de Rondônia responde ao Ofício 6.532/2019-TCU/Sefip (peça 10) , de 30/12/2019, recebido em 9/1/2020 (peça 11) , nos seguintes termos:

5.8.	Posta assim a questão, entende-se que o Magnífico Reitor do Instituto Federal de Educação, Ciência e Tecnologia de Rondônia atendeu, tempestivamente, via E-mail endereçado à Sefip, às diligências solicitadas nos Ofícios 3.946/2019-TCU/Sefip e 6.532/2019-TCU/Sefip.
5.9.	Acrescente-se que a recorrente trouxe à colação os seguintes documentos:
	i) cópia do Processo 23243.001420/2011-17 - Nomeação Ernani Medeiro Brito (peça 31) ;
	ii) cópia do Processo 23243.000718/2013-71 - Redistribuição do IFRO para o IFPB, onde consta a apreciação prévia do órgão central SIPEC, nas páginas 10 e 11 (peça 30) ;
	iii) cópia do Processo nº 23.325.002168/2013-15 - Pagamento de Ajusta de Custo efetuado pelo IFPB, demonstrando os valores pagos ao servidor, a título de ajuda de custo em decorrência de sua redistribuição (peça 36) .
5.10.	Nesse sentir, é de se opinar no sentido de que o acórdão ora recorrido seja tornado insubsistente.
CONCLUSÃO
6.	Diante do exposto, conclui-se que o Magnífico Reitor do Instituto Federal de Educação, Ciência e Tecnologia de Rondônia atendeu, tempestivamente, via E-mail endereçado à Sefip, às diligências solicitadas nos Ofícios 3.946/2019-TCU/Sefip e 6.532/2019-TCU/Sefip e, por via de consequência, deve ser tornado insubsistente o acórdão ora recorrido.
PROPOSTA DE ENCAMINHAMENTO
7.	Diante do exposto, com base no art. 48 da Lei n. 8.443/92, submete-se o presente processo à consideração superior, propondo-se a adoção das seguintes medidas:
	a) conhecer do presente pedido de reexame, para, no mérito, dar-lhe provimento, no sentido de se tornar insubsistente o Acórdão 6269/2021-TCU-Primeira Câmara;
	b) informar a recorrente e demais interessados do acórdão a ser proferido, destacando que o relatório e o voto que o fundamentam podem ser acessados por meio do endereço eletrônico www.tcu.gov.br/acordaos."
É o relatório.

não há

Procurador Sergio Ricardo Costa Caribé

PEDIDO DE REEXAME. ATO DE ADMISSÃO. AUSÊNCIA DE ATENDIMENTO A DILIGÊNCIA. APLICAÇÃO DE MULTA E DETERMINAÇÃO DE AUDIÊNCIAS. COMPROVAÇÃO DE ATENDIMENTO TEMPESTIVO. CONHECIMENTO. PROVIMENTO. INSUBSISTÊNCIA DA MULTA E DAS AUDIÊNCIAS.

ATOS DE ADMISSÃO (ADS)

Secretaria de Recursos (Serur)

Analisa-se pedido de reexame interposto por Débora Gonçalves de Lima, Diretora de Gestão de Pessoas do Instituto Federal de Educação, Ciência e Tecnologia de Rondônia - IFRO, contra o Acórdão 6269/2021-TCU-Primeira Câmara, que lhe aplicou multa em virtude do não atendimento de diligência oriunda deste Tribunal.
A deliberação recorrida apresenta o seguinte teor:
"9.1. considerar legal a admissão do sr. Ernani Medeiros de Brito;
9.2. aplicar à sra. Débora Gonçalves de Lima multa no valor de R$ 3.500,00 (três mil e quinhentos reais) e fixar o prazo de quinze dias, a contar da notificação, para que comprove, perante o Tribunal (art. 214, inciso III, alínea "a", do Regimento Interno) , o recolhimento da multa aos cofres do Tesouro Nacional, atualizada monetariamente desde a data deste acórdão até o efetivo recolhimento, se paga após o vencimento, na forma da legislação em vigor;
9.3. determinar ao Instituto Federal de Educação, Ciência e Tecnologia de Rondônia que promova, caso não comprovado o tempestivo recolhimento, o desconto integral ou parcelado da multa estipulada no subitem 9.2 deste acórdão nos vencimentos da responsável, observados os limites previstos na legislação pertinente, nos termos do art. 28, inciso I, da Lei 8.443/1992, c/c o art. 219, inciso I, do Regimento Interno do TCU; 
9.4. determinar à Secretaria de Fiscalização de Integridade de Atos e Pagamentos de Pessoal e de Benefícios Sociais que promova a audiência dos reitores dos Institutos Federais de Educação, Ciência e Tecnologia da Paraíba e de Rondônia, em exercício em 2013, para que esclareçam os indícios de irregularidade na redistribuição do servidor Ernani Medeiros de Brito, aparentemente não pautada no interesse público, consoante prescreve o art. 37 da Lei 8.112/1990;
9.5. orientar a Secretaria de Fiscalização de Integridade de Atos e Pagamentos de Pessoal e de Benefícios Sociais a juntar, aos ofícios de audiência, cópia integral desta deliberação;
9.6. dar ciência desta deliberação aos Institutos Federais de Educação, Ciência e Tecnologia de Rondônia e da Paraíba e à sra. Débora Gonçalves de Lima."
O processo originalmente examinava ato de admissão do servidor Ernani Medeiros de Brito no cargo de jornalista no Instituto Federal de Educação, Ciência e Tecnologia de Rondônia.
O eminente relator a quo, ao identificar que o interessado foi admitido no IFRO em 24/8/2011 e, já em 18/6/2013, foi redistribuído para o instituto congênere na Paraíba - IFPB, determinou a realização de diligências, com vistas a identificar:
"a) demonstração do interesse da administração na admissão do servidor e em sua subsequente redistribuição para outra entidade (art. 37, inciso I, da Lei 8.112/1990) ;
b) comprovação da prévia apreciação da redistribuição pelo órgão central do Sipec (art. 37, caput, da Lei 8.112/1990) ;
c) demonstrativo dos valores eventualmente pagos ao servidor, a título de indenização, em decorrência da redistribuição."
Diante da ausência de comprovação de resposta, foi aplicada multa à responsável.
Na mesma decisão, a legalidade do ato de admissão foi reconhecida sob o seguinte entendimento, manifesto no voto condutor: "dado o longo tempo decorrido (posse em 2011 e redistribuição em 2013) , entendo que não seria razoável impugnar a admissão do servidor em razão da prática de atos administrativos que não eram de sua alçada, ainda que sua redistribuição possa ter vindo ao encontro de seus interesses particulares".
Nesta oportunidade, todavia, a recorrente apresenta comprovação de que as diligências foram efetivamente atendidas. Por meio de mensagens de correio eletrônico endereçadas à caixa institucional "sefip@tcu.gov.br", o Magnífico Reitor do IFRO respondeu tempestivamente aos Ofícios 3946/2019-TCU/Sefip, de 20/8/2019, e 6532/2019-TCU/SEFIP, de 30/12/2019. 
Às peças 28 a 37, constam os ofícios expedidos pelo IFRO, assim como cópias de processos administrativos que tramitaram no IFRO e IFPB, contemporâneos à admissão e redistribuição do servidor, e que comprovam o atendimento às diligências inicialmente demandadas pelo Tribunal. Há manifestação de interesse dos dois Institutos pela redistribuição, comprovação da prévia apreciação pelo órgão central, e demonstrativo da indenização paga ao servidor em razão da mudança de domicílio, fundamentada em parecer da Procuradoria Federal junto ao IFPB.
Dessa forma, a unidade técnica e o MPTCU propõem tornar insubsistente o acórdão recorrido.
Inicialmente, ratifico o despacho exarado no sentido de que o pedido de reexame deve ser conhecido, porquanto preenche os requisitos de admissibilidade previstos no artigo 48 da Lei 8.443/1992.
No mérito, alinho-me aos pareceres precedentes para reconhecer que a documentação anexada aos autos deixa assente que o pressuposto fático que ensejou a multa restou descaracterizado. Assim, mostra-se adequado afastar a sanção que havia sido imposta com fundamento no art. 58, inciso IV, da Lei 8.443/1992.
Apenas deixo claro que somente devem ser tornados insubsistentes os subitens 9.2 a 9.5 do acórdão recorrido, que dizem respeito ao suposto não atendimento à diligência. Mantém-se intacto, portanto, o subitem 9.1 que reconheceu a legalidade do ato de admissão de que originalmente tratam os autos.
Ante o exposto, VOTO pela adoção da minuta de acórdão que submeto a este Colegiado.
TCU, Sala das Sessões, em 20 de julho de 2021.
JORGE OLIVEIRA 
Relator